臺灣高等法院臺南分院刑事判決
110年度上易字第644號
上  訴  人  臺灣雲林地方檢察署檢察官
被      告  林瑞興


選任辯護人  林益誠律師
上列上訴人因被告侵占等案件，不服臺灣雲林地方法院109年度
易字第581號中華民國110年10月25日第一審判決（起訴案號：臺
灣雲林地方檢察署109年度偵續字第33號），提起上訴，本院判
決如下：
    主  文
上訴駁回。
    理  由
壹、公訴意旨略以：被告林瑞興係擔任「○○國際股份有限公司」
    負責人（址設:雲林縣○○鄉○○村○○路000號，下稱○○公司)，
    並出售花卉、仲介不動產買賣為工作，為從事業務之人，前
    因客戶有購買雲林縣○○鄉之土地需求，被告遂與住在○○鄉之
    告訴人李基閎，於民國108年3月間某日，在被告位於雲林縣
    ○○鄉○○村○○000號之住處，約定由告訴人代尋雲林縣○○鄉內
    之土地賣方，並委託○○公司代為處理出售事宜，在土地交易
    完成後，土地買賣價金超過土地委託售價之50%部分，為告
    訴人之本件土地買賣仲介報酬。詎被告竟意圖為自己之不法
    所有，基於侵占之犯意，於告訴人受林維新委託以新臺幣（
    下同）742萬元由○○公司名義買賣其所有之雲林縣○○鄉○○段0
    00○0地號土地（下稱本案土地）事宜，並於上開土地於108
    年7月15日出售予吳柏諺並於該日完成土地移轉登記，獲得
    土地買賣價金877萬元後，竟拒絕交付告訴人之上開土地買
    賣仲介報酬，而予侵占入己。因認被告涉犯刑法第336條第2
    項之業務侵占罪嫌。
貳、犯罪事實應依證據認定之，無證據不得認定其犯罪事實；又
    不能證明被告犯罪者，即應諭知無罪之判決，刑事訴訟法第
    154條、第301條第1項分別定有明文。而基於無罪推定原則
    ，被告犯罪之事實應由檢察官提出證據，並指出證明方法加
    以說服，使法院達於確信之程度，始得為被告有罪之認定，
    否則，即應諭知被告無罪，由檢察官蒙受不利之訴訟結果，
    此為檢察官於刑事訴訟個案中所負之危險負擔，即實質舉證
    責任。而被告否認犯罪，並不負任何證明責任，僅於訴訟進
    行過程中，因檢察官之舉證，致被告將受不利益之判斷時，
    被告為主張犯罪構成要件事實不存在而提出某項有利於己之
    事實時，始需就其主張提出或聲請法院調查證據，然僅以證
    明該有利事實可能存在，而動搖法院因檢察官之舉證對被告
    所形成之不利心證為已足，並無說服使法院確信該有利事實
    存在之必要（最高法院100年度臺上字第6294號判決意旨參
    照）。
參、起訴意旨認被告涉犯業務侵占罪嫌，主要係以被告之供述、
    告訴人之指訴、證人林維新、吳水生、石竣亦之證述、告訴
    人提供與林維新及廖雪之LINE對話紀錄、雲林縣台西鄉地政
    事務所土地登記謄本、承諾書、土地買賣授權書等證據為憑
    。被告則堅詞否認有何業務侵占犯行，辯稱：被告與告訴人
    間就仲介費用如何分配，意見不一，告訴人指訴歷次均不相
    同，2人間是否有契約關係存在，尚非無疑，且被告本件仲
    介費用均是透過履約專戶往來，並無侵占之事實等語。
肆、經查：
一、被告為○○公司負責人，除從事花卉買賣生意外，另經營不動
    產仲介買賣，告訴人與被告原為朋友關係，並有合作介紹雲
    林縣○○鄉土地買賣之關係。本案土地原為林維新所有，於10
    8年4月間與○○公司簽訂土地買賣授權書、承諾書，委由○○公
    司以742萬元之底價仲介買賣本案土地，買賣超過底價部分
    ，則為○○公司之仲介費用，委任期間至108年4月30日止。嗣
    本案土地因仲介而與吳柏諺（簽約名義人，實際簽約人為其
    父吳水生）於108年7月5日簽訂土地買賣契約書，買賣價金
    為877萬元，於同年月15日辦理土地所有權移轉登記。買賣
    價金給付及仲介費用部分，於108年4月30日先由買受人給付
    簽約款1,000,000元，同年7月11日給付7,782,171元（含履
    約保證費、稅款、地政士費用等）進入第一商業銀行○○建築
    經理公司履約保證專戶，再由履約保證帳戶於108年7月16日
    、22日將買賣款部分轉入林維新指定帳戶，剩餘127萬元之
    仲介費用，則於108年7月22日轉入○○公司合作金庫商業銀行
    ○○分行帳戶，以上各情為被告所承認，核與告訴人之指訴（
    警卷第13-19頁，偵卷第31-35頁、偵續卷第37-41頁）、證
    人林維新（偵續卷第37-41頁）、石俊亦（偵續卷第37-41頁
    ）、吳水生（偵續卷第205-207頁）證述相符，並有土地買
    賣授權書、承諾書（警卷第21頁、23頁）、雲林縣臺西地政
    事務所109年1月9日台西地一字第1090000132號函卷附台西
    鄉○○段000-0地號土地登記謄本（偵卷第49-51頁）、109年4
    月7日台西地一字第1090001476號函卷附台西鄉○○段000-0地
    號土地買賣登記資料（偵卷第67-89頁）、第一商業銀行信
    託處110年2月3日信專字第32號函附○○建築經理公司履約保
    證專戶交易明細（原審卷第135-137頁）、○○建築經理股份
    有限公司110年3月10日○○(110)字第95號函（原審卷第139頁
    ）、合作金庫商業銀行○○分行109年10月19日合金○○字第109
    0003415號函及110年9月23日合金○○字第1100002795號函附○
    ○公司歷史交易明細（原審卷第157-158頁、329-334頁）等
    證據在卷可佐。
二、就被告與告訴人間關於仲介土地買賣之合作關係，告訴人先
    後指稱：於108年3月間，被告委託我買賣雲林縣○○鄉一筆土
    地，賣方仲介由我負責，買方由被告負責，我們同意一切商
    業行為以○○公司名義進行，一切利潤將在成交後合理拆帳，
    我與林瑞興沒有簽立契約，但口頭約定以○○公司名義進行，
    買賣成交後所得佣金一人一半（警卷第13頁至第19頁）、因
    為我住在臺西，有地緣關係，108年(筆錄原誤載103年)被告
    委託我買賣雲林縣○○鄉一筆土地，我是賣方仲介，我們同意
    一切商業行為由○○公司名義進行，這筆土地最後以新臺幣80
    0多萬成交，被告侵占了我的佣金，當初賣方的佣金是我取
    得，至於比例及總數並沒有約定（他卷第7頁至第8頁）、我
    主張得向被告請求之佣金為975,000元。佣金計算標準是（
    仲介費的）4分之3。就是成交價是877萬元，減掉地主土地
    價格742萬元後為135萬元 ，再扣除稅率還有代書費，概算
    是130萬元，130萬元的四分之三是975,000元。因為我跟被
    告商量過了，那時被告說我找地給我全部利潤的一半，公司
    一半，且被告會把公司利潤的一半再給我，所以有四分之三
    。警詢時我講一人一半是因為我覺得一半比較有可能，對被
    告也比較公平等語（原審卷第354-358頁）。經查：
㈠、本案土地仲介買賣，原係由告訴人擔任賣方仲介，此為證人
    林維新證稱：108年3、4月間，我在臺西有一塊土地想賣掉
    ，臺西的家人跟我介紹了告訴人，告訴人第1次就帶了被告
    、石竣亦到我的辦公室、第1次見面有簽土地買賣授權書，
    全權代為出售，我跟被告之前不認識，是告訴人介紹來的（
    原審卷第363-365頁）等語明確。而被告確實曾與告訴人約
    定，仲介買賣本案土地成功後，將由○○公司、被告與告訴人
    以各二分之一、四分之一、四分之一之比例分配仲介費用，
    此為被告於原審準備程序供稱：公司先拿二分之一，剩下的
    四分之一由開發、行銷拿，我跟告訴人找土地時有口頭約定
    ，超過8百萬部分，一人一半，但沒賣成（原審卷第122-123
    頁）等語在卷。
㈡、告訴人雖與被告約定，仲介買賣本案土地之仲介費用依比例
    分配，然仲介契約關係係存在於○○公司與林維新之間，並非
    被告或告訴人，此依證人林維新證稱：第2次是被告、石竣
    亦直接到辦公室來，告訴人沒來，我為了慎重起見，還請石
    竣亦打電話給告訴人，說他們要來簽委託書還是承諾書，特
    別問告訴人為何沒到，我是不是可以跟被告、石竣亦他們談
    ，108年4月22日的承諾書是我簽的，當時我委託處理土地買
    賣的事情是交給石竣亦及被告，他們接受這個案子，跟我簽
    約，第2次他們來我還特別打電話問告訴人怎麼沒來，很顯
    然被告是他們的代表（原審卷第363-366頁）等語，及被告
    與林維新於108年4月22日簽訂之承諾書內容顯示（警卷第23
    頁），由被告以○○公司負責人名義，受委任仲介林維新本案
    土地之出賣事宜，並約定仲介費用為實際出售價格高於742
    萬元部分之買賣價金，是被告得以○○公司之名義仲介出賣本
    案土地，並由○○公司取得仲介報酬之請求權，應屬明確。至
    於告訴人雖於偵查中另提出土地買賣授權書（警卷第21頁）
    ，然依該授權書之記載，受委任人（被授權人）為○○公司，
    並非告訴人，縱使依證人林維新上開證稱，第1次前往簽授
    權書時，係由告訴人帶被告前來，然委任契約關係仍係存在
    於○○公司與林維新之間，告訴人既證稱：我不是○○公司的員
    工，被告不是我的員工，我沒有領○○公司的錢，我們是拆成
    的，有成事後，被告會拆成給我等語（原審卷第359頁），
    則上開土地買賣授權書之法律關係，原亦係存在於○○公司與
    林維新之間，告訴人並未因此取得仲介林維新賣出本案土地
    之授權委任關係，亦未取得對林維新仲介報酬之請求權，則
    被告與石竣亦於108年4月22日第2次前往與林維新簽立承諾
    書，亦未變更上開法律關係，僅另約明仲介報酬之計算方式
    ，是被告為○○公司之負責人，其因代表○○公司而仲介買賣本
    案土地所取得之報酬，依上開約定應歸○○公司所有，並非於
    仲介成功後當然歸被告或告訴人所有，應屬明確。
㈢、本案土地買賣價金，由買受人匯入履約帳戶後，仲介費用127
    萬元係匯入○○公司合作金庫銀行○○分行帳戶，已如上述，告
    訴人雖主張其擔任本案土地賣方仲介，依其與被告之約定，
    應取得仲介報酬，然此仍屬告訴人得主張之民事給付請求權
    ，並非刑法侵占罪之行為客體，蓋刑法上之侵占罪，係以侵
    占自己持有他人之物為要件，所謂他人之物，乃指有形之動
    產、不動產而言，單純之權利不得為侵占之客體（最高法院
    84年度台上字第1716號、89年度台上字第5419號判決意旨參
    照），是起訴意旨認為，被告侵占「土地買賣仲介報酬」，
    實有誤解刑法侵占罪構成要件之處。
三、刑法上之侵占罪，以意圖為自己或第三人不法之所有，而擅
    自處分自己持有之他人所有物，逕為所有人之行為，即變更
    持有之意為不法所有之意，為其構成要件（最高法院95年度
    台上字第4489號、83年度台上字第4146號判決意旨參照）。
    若未持有他人所有物，僅依約定應給付他人之物而未給付，
    則係民事上違背履行契約問題，與侵占罪之要件不合（最高
    法院72年度台上字第1575號判決意旨參照）。是以，關於刑
    法上侵占罪之成立，應由檢察官舉證證明被告於主觀上出於
    不法所有之意圖，變易持有為所有之意思，客觀上則有處分
    或支配持有物之事實，如欠缺任一要素，即應認為犯罪不能
    證明而為被告無罪之判決。本件林維新所簽定之土地買賣授
    權書、承諾書，均係以○○公司為相對人，則本件土地買賣仲
    介費用，自應依○○公司與林維新間之外部法律關係約定，由
    林維新對○○公司給付，並由○○公司依契約約定取得仲介費用
    之所有權，並非被告或告訴人，至於被告與告訴人間關於仲
    介費用之抽成分配約定，乃屬其等間之內部法律關係，尚不
    影響○○公司取得仲介費之法律基礎，是本件並無「被告持有
    告訴人所有之物」之事實關係存在，不能僅以被告為○○公司
    之負責人，即認為○○公司受領林維新關於仲介費用之給付，
    屬侵占罪之處分行為，此外，檢察官並未指出，所稱被告「
    易持有為所有」之客觀行為為何，實難認與刑法侵占罪之構
    成要件相符，本件依檢察官所舉之全部證據，僅能認為被告
    與告訴人間存有民事上之給付佣金糾紛，無從以刑法侵占罪
    相繩。
伍、駁回上訴之理由
一、檢察官上訴意旨略以：㈠被告並不否認與告訴人本來有意共
    同合作完成仲介本案土地買賣，辯稱：被告與告訴人嗣後雙
    方各自找買主等語，然經詳閱被告陳述、證人石竣亦、林維
    新等人證述內容及LINE內容可知，被告辯稱與告訴人有歧見
    之時間點為108年3月間，告訴人家辦熱鬧時等語，然告訴人
    住處辦熱鬧之時間為108年5月2日，辯解與實際情況已有不
    符。㈡證人林維新簽立之第1份買賣授權日期截止日期係在10
    8年4月30日，第2份承諾書之日期係於108年4月22日，於簽
    立第2份承諾書當日(即108年4月22日)，證人林維新、石竣
    亦已聯絡被告相關事宜，被告在場，聯繫文字有：「已經補
    簽給○○~林瑞興了~超過部分作為仲介費」、「特別知會你」
    等通知告訴人，則倘若如被告所言，其與告訴人當時已各自
    找買主之情為真，被告亦在場，為何在告訴人與證人林維新
    聯繫當時，並無任何反應?被告辯解與常情不符。證人廖雪
    為被告之員工，且其證述內容均由被告轉述得知，為另案民
    事之訴訟代理人，證述本即有偏頗之虞，況其證述內容並無
    法明確知悉被告所辯與告訴人各自找買主之時間點，是其證
    述內容無法作為被告有利之證據，被告辯解與實情及常理均
    不相符，且無其他證據佐證。㈢被告辯稱當時與告訴人各自
    找買主之時間，不會在證人林維新簽訂本案土地之上開第2
    份承諾契約之前，而參以本件買賣契約之簽約款入帳日期為
    108年4月30日，此與第1份買賣授權日期截止日期係在108年
    4月30日為同一日，因被告隱瞞買賣成立之情，簽立承諾書
    與買賣入帳時間差距僅有8日，告訴人僅知簽立承諾書之事
    ，並不知本案土地買賣已成立，始會在不知情下與被告發生
    衝突，然法律明訂契約要件外，依契約自由原則，兩造間之
    合作約定，本不以任何要式或要物之條件為其契約成立或生
    效要件，縱僅是口頭之約定，僅需契約雙方關於借名契約之
    實質要件達成合致，即可認定該合作契約成立。縱使是預約
    ，經預約訂定後，當事人仍負有履行訂約之義務，而應受契
    約之拘束，不能任意反悔，被告本應依約定支付告訴人仲介
    費，從被告隱瞞買賣成交之事，可見被告已有不法意圖。㈣
    刑法之侵占罪與背信罪在構成要件上有罪質共通性，即背信
    罪為一般性違背任務之犯罪，侵占罪則為特殊之背信行為，
    而本件固起訴被告成立侵占罪，然在被告係意圖為自己不法
    利益（含不法所有），受告訴人委任卻為違背其任務之行為
    ，致生損害告訴人財產利益等具有侵害性所涉背信罪之社會
    事實方面，均屬同一，法院本得依刑事訴訟法第300條之規
    定，變更起訴法條。被告為藝僑公司之實際負責人，且本案
    係因被告與告訴人係因無仲介買賣土地之牌照，約名由藝僑
    公司擔任仲介買賣之簽約名義人，相關仲介買賣事宜交由被
    告處理，此亦可從證人林維新特別於上開文字中指明被告姓
    名乙情即可得知，基此，告訴人指述有前揭證據可資證明係
    與事實相符，被告受告訴人委託處理事務，並受託以藝僑公
    司擔任名義，仲介買賣並受領仲介費，被告自應依委任契約
    之本旨將仲介費計算給告訴人，然被告明知上情，猶為違背
    其任務之行為，隱瞞此情，將仲介款領出作為他用，並拒絕
    給付任何仲介款予告訴人，致生損害於告訴人之財產，則被
    告主觀上有為自己不法利益之意圖，客觀上有違背其任務之
    客觀行為，至為灼然，從而，本案土地仲介費之金額及去向
    ，即有查明必要，而原審本諭知被告應提出當時會計資料，
    嗣後被告未提出，原審即認無查明必要，未予調查，此似有
    調查未盡之處等語。
二、然查：
㈠、檢察官上訴意旨指摘被告與告訴人間，關於仲介買賣之合作
    約定是否存在，及被告是向告訴人表示終止合作關係之時間
    順序部分，實則不論被告、告訴人第1次與林維新簽立之土
    地買賣授權書，或被告第2次與林維新簽立之承諾書，均係
    以○○公司為契約相對人，並非被告，更非告訴人，依上開授
    權書、承諾書之約定，林維新係委託○○公司仲介出賣本案土
    地，仲介費用亦係向○○公司給付，被告或告訴人並未因本案
    土地售出後，取得仲介費用之所有權甚明，縱使被告與告訴
    人間就仲介費用之抽成另有約定，亦屬其等間之內部法律關
    係，不影響本案土地仲介係以○○公司為受委任及受領報酬給
    付對象之外部法律關係，○○公司依契約約定受領仲介報酬，
    並無不法之可言，亦與侵占罪「自己持有他人之物」之要件
    不符。
㈡、次以，侵占罪另須以行為人客觀上有「處分」他人之物或逕
    為所有人行為之事實，本件起訴意旨僅謂被告「拒絕交付報
    酬」而侵占入己，所稱易持有為所有之行為具體為何，已難
    謂明確，而本件林維新簽立土地買賣仲介契約之對象為○○公
    司，已如上述，○○公司於本案土地買賣完成後，受領仲介費
    用之給付，本無何「侵占自己持有他人之物」之可言，再依
    原審所調取之○○公司合作金庫○○分行帳戶交易明細
　　，本件仲介費用於108年7月22日匯入後，該帳戶仍持續有多
    筆資金匯入、匯出，餘額均達數萬元至佰萬元之譜（108年8
    月12日：3,158,909；8月23日：2,508,909；109年2月10日
    ：1,027,640），可見該公司仍屬正常運作狀態，資金支出
    或流入本屬經營公司之正常情況，則起訴意旨所稱「拒絕交
    付、侵占入己」，究係指何次之提款或匯款行為，導致告訴
    人之仲介報酬無法獲得給付？實有未盡舉證責任之處。況且
    ，本件被告與告訴人關於仲介費用之分配約定縱然存在，就
    告訴人而言，亦係取得給付請求權之債權人地位，而得以向
    被告或○○公司請求，並非直接取得買受人給付之買賣價金與
    林維新委託出賣底價之差額所有權，本件被告既未曾持有告
    訴人所有之物，而告訴人之給付請求權屬權利性質，亦非刑
    法侵占罪之客體，縱使未依約給付，亦僅屬契約債務不履行
    之民事糾紛，是以，檢察官上訴再以上情主張被告具有不法
    所有意圖、有給付告訴人仲介費之義務，均與侵占罪之構成
    要件無涉。
㈢、至於檢察官上訴意旨又指，本件被告涉有背信罪嫌，然被告
    本件並無「為告訴人處理事務」之事實，此為告訴人於原審
    審理時證稱，其與被告間並無任何僱傭關係存在（原審卷第
    359頁），而本案土地仲介買賣之法律關係，係存在於○○公
    司與林維新之間，○○公司依契約約定受領仲介費用之給付，
    並無何不法可言，亦與背信罪所稱「違背任務之行為」無涉
    。又被告雖為○○公司之負責人，而對○○公司之財產有實質控
    制權，然○○公司於108年7月22日以合作金庫○○分行帳戶受領
    仲介報酬127萬元後，依原審所調閱之交易明細，該帳戶仍
    頻繁有資金流通，且於告訴人提出告訴之108年11月13日前
    ，上開帳戶內仍有數萬至佰萬以上不等之結餘，顯見該公司
    仍屬正常運作狀態，則被告縱使有支用該帳戶內存款之事實
    ，亦為其擔任○○公司負責人之權責，難謂有何「違背其任務
    」之行為可言，檢察官上訴意旨徒以被告並未依約結算仲介
    報酬之抽成與告訴人，即推認被告違背其任務而背信，實混
    淆民事請求權與刑事背信罪之要件本不相侔，無從僅以被告
    未給付告訴人仲介費用，即認為構成刑法之背信罪，是以，
    檢察官上訴意旨又指，應查明本案土地仲介費用之金額及去
    向，自與犯罪之證明無關而欠缺必要性。
三、綜上，原判決以無證據證明被告涉犯業務侵占、背信罪嫌而
    諭知被告無罪，其理由中關於本件並無證據證明被告與告訴
    人間有合作關係存在部分，與被告之供述及卷內資料實有不
    符之處，然因本院審理結果，仍認被告不成立業務侵占及背
    信罪嫌，結果尚無不同，是以，檢察官上訴仍以上情主張應
    為被告有罪之判決，為無理由，應予駁回。
據上論結，應依刑事訴訟法第368條判決如主文。　　
本案經檢察官黃立夫提起公訴、檢察官陳淑香提起上訴、檢察官
陳昱旗到庭執行職務。
中　　華　　民　　國　　111 　年　　4 　　月　　22　　日
                  刑事第一庭    審判長法　官  楊清安
                                      法　官  陳顯榮
                                      法　官  蕭于哲
以上正本證明與原本無異。
不得上訴。
　　　　　　　　　　　　　　　　　　　書記官　鄭信邦　　
中　　華　　民　　國　　111 　年　　4 　　月　　22　　日